【裁判字號】    94,訴,1638
【裁判日期】    950329
【裁判案由】    強盜
【裁判全文】
臺灣桃園地方法院刑事判決              94年度訴字第1638號
公  訴  人  台灣桃園地方法院檢察署檢察官
被      告  甲○○
                    （現羈押於台灣桃園看守所）
選任辯護人  陳萬發律師
上列被告因強盜案件，經檢察官提起公訴（94年度偵字第13749
號），本院判決如下：
    主  文
甲○○意圖為自己不法之所有，攜帶兇器，以強暴至使不能抗拒
，而使他人交付財物，累犯，處有期徒刑伍年。
    事  實
一、甲○○有下列前案紀錄：
  (一)前曾於民國82年間因違反懲治盜匪條例、搶奪案件，經本院
    以82年度訴字第113 號、82年度訴字第943 號判決，分別判
    處有期徒刑3 年6 月、1 年6 月，並定應執行刑為4 年6 月
    。
  (二)又因傷害、恐嚇等案件，經本院以84年度易字第2791號、84
    年度訴字第1332號判決，分別判處有期徒刑6 月、2 年，並
    定其應執行有期徒刑2 年4 月。自82年8 月16日起經接續執
    行前開4 年6 月有期徒刑，後於87年10月21日縮短刑期假釋
    出監（至89年5 月14日始假釋期滿）。惟上開假釋嗣經撤銷
    ，所餘殘刑計1 年6 月23日。
  (三)復因過失傷害案件，經本院以88年度易字第501 號判決判處
    拘役55日。
  (四)再因強盜案件，經本院以88年度訴字第883 號判決判處有期
    徒刑4 年。並接續與前開殘刑1 年6 月23日、拘役55日執行
    結果，於94年3 月12日縮刑期滿執行完畢，詎仍不知悛悔。
二、甲○○於民國94年7 月26日晚間吸食強力膠後，對外界之知
    覺理會與判斷作用，已較普通人平均程度減退，處於精神耗
    弱之情況下，意圖為自己不法之所有，於同日晚上11時30分
    許，自某麵攤旁徒手竊得不詳之人所有之菜刀1 把。隨即攜
    帶該客觀上具危險性，足以作為兇器使用之菜刀，進入位在
    桃園縣中壢市○○路○ 段138 號之紅茶店內，佯裝購買紅茶
    ，趁丙○○不注意之際，即以右手持上開菜刀抵住丙○○頸
    部，以此強暴行為，至使丙○○不能抗拒，並要求丙○○將
    錢財拿出。嗣丙○○自圍裙內取出現金新台幣（下同）900
    元交予甲○○之際，甲○○將菜刀換至左手握持，並欲伸出
    右手接過現金，丙○○見其動作遲緩、呆滯，即順勢將甲○
    ○手中之菜刀奪下，甲○○則趁機逃逸。嗣於同年月28日22
    時許，因甲○○再度因吸食強力膠後於家中鬧事，經其兄乙
    ○○報警處理。警員陳聖忠據報後，到達其住處附近之中壢
    市○○路○ 段與中央西路口土地公廟查看，發覺甲○○之特
    徵與之前丙○○所陳述之歹徒特徵相似，乃偕同丙○○到場
    指認，確認無訛後，將之逮捕究辦。
三、案經桃園政府警察局中壢分局報請臺灣桃園地方法院檢察署
    檢察官偵查起訴。
    理  由
一、認定被告有罪所憑之證據及理由：
  (一)上揭竊取不詳之人所有之菜刀後，隨即攜帶該菜刀強盜之犯
    罪事實，業據被告甲○○於警詢（見偵查卷第10頁）、檢察
    官偵訊（見偵查卷第33頁）及本院審理中均坦承不諱，核與
    證人即被害人丙○○於警詢時（見偵查卷第16頁）及本院審
    理中證訴之情節相符，復有扣案菜刀照片1 張、贓物認領保
    管單1 張附卷及菜刀1 把扣案可稽。足徵被告自白與事實相
    符，應可採信，
  (二)雖辯護人為被告辯護稱：被告係於警員前往查問時自行坦承
    強盜犯行，應有自首規定之適用云云。然查，本件強盜案件
    發生時（94年7 月26日）被害人並未製作警詢筆錄，僅告知
    警員歹徒之特徵，嗣因同年月28日被告復因吸食強力膠後於
    家中鬧事，經其兄乙○○報警處理，嗣桃園縣警察局中壢分
    局興國派出所警員陳聖忠據報前往其住處附近之中壢市○○
    路○ 段與中央西路口土地公廟查看，發覺甲○○之特徵與之
    前被害人丙○○所陳述之歹徒特徵相似，乃偕同丙○○到場
    指認，斯時丙○○係於距離被告約5 公尺處前指認，「指認
    前我們沒有跟被告講任何有關本案的事，一直到紅茶店老闆
    娘來指認後，才問他」等情，業據證人陳聖忠結證屬實（見
    本院卷第90頁至第93頁），核與證人丙○○證述：我指認被
    告前他並無講話，我是直接小小聲的在警察耳邊講「就是他
    」等語相符（見本院卷第97、100 頁）。足見警員陳聖忠於
    接觸被告時已有懷疑，並係於偕同被害人丙○○到場指認，
    確認無訛後，才依法逮捕被告，應與刑法第62條前段自首規
    定有間。綜上，
    本件事證明確，被告竊盜、加重強盜犯行均堪予認定，應依
    法論科。
二、法律適用：
  (一)按刑法上之心神喪失與精神耗弱，應依行為時精神障礙程度
    之強弱而定，如行為時之精神，對外界事務全然缺乏知覺理
    會及判斷作用而無自由決定意思之能力者，為心神喪失；如
    此項能力，並非完全喪失，僅較普通人之平均程度顯然減退
    者，則為精神耗弱（最高法院26年度渝上字第237 號判例參
    照）。辯護人為被告辯護稱：被告因患有憂鬱症，且行為前
    曾吸食強力膠，以致於意識不清，可見被告行為時之精神狀
    態已陷於精神障礙等情，並提出壢新醫院診斷證明書1 紙（
    見本院卷第44頁）附卷足憑。經本院函請行政院衛生署桃園
    療養院對被告進行精神鑑定，鑑定結果認：被告應符合多重
    物質濫用（強力膠、安非他命、安眠藥）、疑似未明示之憂
    鬱症，需懷疑合併反社會人格違常之可能，過去曾經達到物
    質引起精神病之診斷。其原本即有衝動控制不佳之情形，加
    上吸食強力膠後，疑似在精神耗弱下，而涉及此案等情，有
    該院95年2 月22日桃療醫字第0950001015號函所檢送之精神
    鑑定報告書1 份（見本院卷第128 頁至第130 頁）在卷可稽
    。另參酌證人丙○○於本院審理中證述：被告行搶當時動作
    遲鈍，連逃走時走路都很慢，不像一般搶劫犯；講話音量很
    小、很慢，聽不清楚；當時被告衣著不整齊，上身襯衫整排
    扣子都沒扣，穿著一件很大的四角褲，沒有穿鞋子等語（見
    本院卷第95、96、98頁），益見被告於實施犯罪行為時之精
    神狀態，對外界事務之知覺理會、判斷作用及自由決定意思
    之能力確有不足，而較普通人之平均程度顯然減退，惟尚未
    達於全然喪失之程度，揆諸前開判例意旨，應與精神耗弱之
    情形相符，是被告於行為時係屬精神耗弱之人，亦堪認定。
    至於鑑定報告認本件被告雖有精神耗弱之狀況，但就原因自
    由行為之角度，被告仍須為使自己陷於此精神狀態負責乙節
    ，查所謂原因自由行為，應係指被告於陷於精神耗弱、心神
    喪失之先，即已具有犯罪之故意，其所以陷於精神耗弱、心
    神喪失之狀態，實欲憑藉精神障礙以增加其犯罪之勇氣，不
    問其犯罪時之精神狀態如何，均應依法處罰。依據上開被害
    人所述被告強盜之過程遲緩、呆滯、打赤腳、並未預備逃逸
    之交通工具，以及僅搶得9 百元等情，尚無證據足推認被告
    於吸食強力膠之初，即有犯罪之意圖與計畫，堪認祇因吸膠
    以致其精神耗弱而陷於犯罪，此即非原因自由行為所規範之
    範疇，自仍有精神耗弱減輕其刑規定之適用（28年上字第
    3816號判例參照）。公訴人併鑑定意見就此部分主張似有誤
    會，附此敘明。
  (二)扣案之菜刀係由金屬製成，質地堅硬而銳利，客觀上足以對
    於他人生命、身體、安全構成威脅，具有危險性，自屬兇器
    無誤。核被告甲○○所為，係犯刑法第320 條第1 項之竊盜
    罪、同法第330 條第1 項之加重強盜罪。被告所犯前開2 罪
    間，有方法結果之牽連關係，為牽連犯，應從一重之加重強
    盜罪處斷。公訴人雖僅就被告加重強盜之犯行提起公訴，然
    檢察官就犯罪事實一部起訴者，其效力及於全部，本件被告
    如事實欄所載竊取菜刀部分之犯罪事實，與前揭論罪科刑之
    強盜部分，有牽連犯之關係，已如前述，本院自應就屬於裁
    判上一罪之部分一併加以審理。又被告行為當時之精神狀態
    ，係對外界事務之知覺理會、判斷作用及自由決定意思之能
    力，較普通人之平均程度顯然減退，惟尚未達於全然喪失之
    程度，屬精神耗弱人，已如前述，應依刑法第19條第2 項之
    規定，減輕其刑。末查，被告有事實欄所載之科刑及執行情
    形，有臺灣高等法院被告前案紀錄表1 份存卷可按，其前受
    有期徒刑執行完畢後，5 年以內再犯本件有期徒刑以上之罪
    ，為累犯，應依刑法第47條之規定，加重其刑，並依法先加
    後減之。
  (三)爰審酌被告前有多次前案紀錄，品行、素行不佳，復有吸食
    強力膠之惡習，對於整體社會秩序宛如不定時炸彈一般，本
    案持刀強盜財物，危害他人之生命、財產安全及社會治安甚
    鉅，本應從重處罰，惟念及其強盜所得之金額僅9 百元，已
    與被害人達成和解，並賠償被害人1 千元，此有和解書1 紙
    附卷可稽（見本院卷第45頁），又被害人丙○○當庭表明已
    原諒被告，願意給他一次機會（見本院卷第101 頁），及其
    犯後坦承犯行等一切情狀，量處如主文所示之刑，以資懲儆
    。
四、沒收部分：
  (一)扣案之菜刀1 支，雖為被告強盜被害人所用之物，然被告供
    稱係自路旁某麵攤竊得，非屬被告所有之物，爰不予宣告沒
    收。
  (二)另扣案之強力膠3 條，雖係被告利用強盜所得之現金購得，
    但既非本案犯罪直接所得之物，不合於刑法第38條第1項第3
    款之沒收要件，亦不在沒收之列。
據上論斷，應依刑事訴訟法第299 條第1 項前段，刑法第320 條
第1 項、第330 條第1 項、第55條、第19條第2 項、第47條，罰
金罰鍰提高標準條例第1條前段，判決如主文。
本案經檢察官邱曉華到庭執行職務。
中    華    民    國    95    年    3     月    29    日
                  刑事第六庭  審判長法  官   林孟宜
                                    法  官   蔡寶樺
                                    法  官   陳永來
以上正本證明與原本無異。
如不服本判決，應於判決送達後10日內向本院提出上訴狀（應抄
附繕本）。告訴人或被害人如對於本判決不服者，應具備理由請
求檢察官上訴，其上訴期間之計算係以檢察官收受判決正本之日
期為準。
中    華    民    國    95    年    4     月    3     日
                                     書記官  常毓生
附錄本案論罪科刑法條全文：
刑法第320條
意圖為自己或第三人不法之所有，而竊取他人之動產者，為竊盜
罪，處5年以下有期徒刑、拘役或500元以下罰金。
意圖為自己或第三人不法之利益，而竊佔他人之不動產者，依前
項之規定處斷。
前二項之未遂犯罰之。
刑法第330條
犯強盜罪而有第321條第1項各款情形之一者，處7年以上有期徒
刑。
前項之未遂犯罰之。


司法院資訊處製作；財團法人民間司法改革基金會備份。
